臺灣橋頭地方法院民事判決
                                      110年度訴字第908號
原      告  黃添登  

被      告  黃明福  
            林富滿  
            中華民國（管理人：財政部國有財產署） 

法定代理人  曾國基  
訴訟代理人  黃莉莉  
複代理人    陳緯耀  
上列當事人間請求分割共有物事件，本院於民國111年5月9日言
詞辯論終結，判決如下：
    主      文
一、兩造如附表一所示共有之坐落高雄市○○區○○○○段○○
    ○○地號土地應依如附表二、附圖之方式，分割如下，並應
    如附表二末列所示方式補償被告中華民國：
  ⒈原告單獨取得如附圖編號A面積部分；
  ⒉被告林富滿單獨取得如附圖編號B面積部分；
　⒊被告黃明福單獨取得如附圖編號C面積部分；
　⒋如附圖編號D部分由被告林富滿、被告黃明福依各二分之一比
    例維持共有。
二、訴訟費用由兩造依如附表一應有部分欄所示比例負擔。
    事實及理由
一、被告林富滿未於言詞辯論期日到場，核無民事訴訟法第386
    條各款所列情形，爰依原告之聲請，由其一造辯論而為判決
    。
二、原告主張：兩造依如附表一所示應有部分比例共有坐落高雄
    市○○區○○○○段0000地號土地（面積440.84平方公尺，下稱系
    爭土地），無不分割期限、無分管協議，亦無因使用目的不
    能分割情形。惟無法協議分割，爰依民法第823條、第824條
    、第824條之1規定，提起本件訴訟等語。並聲明：系爭土地
    應依如附表二、高雄市政府地政局鳳山地政事務所（下稱鳳
    山地政）民國111年1月25日複丈成果圖（附圖）所示方式分
    割及依如附表二末列所示方式補償。
三、被告答辯：
  ㈠中華民國財政部國有財產署：共有人得依國有財產法第52條
    之1第1項第3款、同法施行細則第55條之1第1項及共有不動
    產國有持分讓售原則第3點等規定，向被告管理機關申請讓
    售，共有關係亦可簡化。原告前於102年間曾申請讓售，經
    財政部核准，惟原告事後撤銷申請。茲不同意受分配如附圖
    編號D部分，蓋其為編號B、C之出入口，且地形狹長不利使
    用。同意不受分配原物，僅依鑑定結果受補償等語。
  ㈡黃明福：同意原告方案。
　㈢林富滿未到場，亦未提出書狀作何聲明或陳述。
四、本院得心證之理由：
  ㈠按「各共有人，除法令另有規定外，得隨時請求分割共有物
    。但因物之使用目的不能分割或契約訂有不分割之期限者，
    不在此限」、「共有物之分割，依共有人協議之方法行之。
    分割之方法不能協議決定，或於協議決定後因消滅時效完成
    經共有人拒絕履行者，法院得因任何共有人之請求，命為下
    列之分配：一、以原物分配於各共有人。但各共有人均受原
    物之分配顯有困難者，得將原物分配於部分共有人。二、原
    物分配顯有困難時，得變賣共有物，以價金分配於各共有人
    ；或以原物之一部分分配於各共有人，他部分變賣，以價金
    分配於各共有人。以原物為分配時，如共有人中有未受分配
    ，或不能按其應有部分受分配者，得以金錢補償之。」民法
    第823條第1項、第824條第1至3項分別定有明文。定共有物
    分割之方法，法院應斟酌各共有人之意願、共有物之性質、
    價格、分割前之使用狀態、經濟效用、分得部分之利用價值
    及全體共有人之利益等有關情狀，定一適當公平之方法以為
    分割（最高法院89年度台上字第724號判決參照）。
　㈡查兩造依如附表一所示應有部分比例共有坐落都市計畫外、
    面積440.84平方公尺、屬乙種建築用地之系爭土地，無因使
    用目的不能分割之情事、無以契約訂有不分割之期限，亦無
    分管協議，原告請求分割，洵屬有據。次查系爭土地之東南
    側臨中正一路大坪巷，西北側亦有一既成巷道可聯接中正一
    路大坪巷，東南部分上有門牌號碼高雄市○○區○○○路○○巷00
    號之二層樓加強磚造鐵皮屋頂房屋（下稱14號房屋），係未
    辦保存登記建物，由納稅義務人即被告黃明福之父黃金評於
    79年7月申報設立房屋稅籍並由被告黃明福居住使用迄今，
    經本院囑託鳳山地政測繪電表旁白色外牆右側房屋本體範圍
    如附圖編號P所示面積65.79平方公尺（屋前通道上鐵皮棚架
    位在如附圖編號B、D，不在上開編號P內），與測繪白色外
    牆西側三合院祖厝有鐵皮加蓋部分如附圖編號Q面積所示22.
    57平方公尺，幾乎均落在如附圖編號B範圍內等情，為兩造
    所不爭執，復有地籍圖謄本、聯外道路示意圖、地籍圖資網
    路資料、現況照片、高雄市稅捐稽徵處仁武分處110年8月18
    日高市仁房字第1109057932號函所附14號房屋稅籍證明書、
    高雄市政府地政局鳳山地政事務所110年8月18日高市地鳳測
    字第11070751200號函、110年8月19日高市地鳳用字第11070
    760600號函、高雄市政府都市發展局110年8月17日高市都發
    開字第11033688100號函、高雄市政府工務局110年8月30日
    高市工務建字第11038255000號函及本院年月日勘驗筆錄可
    考（見審訴卷第13、19、65、67、69、77、79、85、87、91
    、71頁、訴卷第33至42頁），堪信為真，足見依如附表二、
    附圖所示方式分割較符合使用現況與將來利用土地之便利性
    、經濟效用，被告中華民國則受價金補償，較屬妥適。
　㈢經不動產估價師進行產權、一般因素、區域因素、個別因素
    、不動產市場現況分析及勘估標的依最有效使用情況下，採
    用比較法、土地開發分析法進行評估系爭土地平均單價為每
    平方公尺9,901.10元，於分割後如附圖編號A、B、C、D之每
    平方公尺單價各為10,000元、9,300元、11,000元、5,400元
    ，以此計算認為原告、被告黃明福、被告林富滿應如附表三
    所示補償被告中華民國各30,520元、22,157元、383,764元
    ，有應付受補金額配賦表可考（見訴卷第81頁），是以此項
    補償方式應屬可採，爰判決如主文第1項所示。
五、末按，因共有物分割、經界或其他性質上類似之事涉訟，由
    敗訴當事人負擔訴訟費用顯失公平者，法院得酌量情形，命
    勝訴之當事人負擔其一部，民事訴訟法第80條之1 定有明文
    。又分割共有物本質上並無訟爭性，由本院斟酌何種分割方
    案較能增進共有物之經濟效益，並兼顧兩造之利益，以決定
    適當之分割方法，故兩造本可互換地位，由任一共有人起訴
    請求分割，均無不可，實質上並無所謂何造勝訴敗訴之問題
    ，故本件訴訟費用應由兩造按應有部分比例分擔，爰判決如
    主文第2項所示
六、據上論結，原告之訴為有理由，依民事訴訟法第80條之1，
    判決如主文。
中    華    民    國   111    年    5     月    24    日
                  民事第三庭  法  官  李俊霖
以上正本係照原本作成。
如對本判決上訴，須於判決送達後20日內向本院提出上訴狀並表
明上訴理由（須附繕本）。如委任律師提起上訴者，應一併繳納
上訴審裁判費。 　　
中　　華　　民　　國　　111 　年　　5 　　月　　30　　日
                              書記官  黃莉君
附圖：
鳳山地政111年1月25日複丈成果圖（出處見訴卷第72頁）

附表一（坐落高雄市○○區○○○○段0000地號土地面積440.
84平方公尺之共有人及應有部分）：
編號 共有人 應有部分 1 黃添登（原告） 7/10 2 林富滿 2/20 3 黃明福 1/10 4 中華民國財政部國有財產署 1/10 

附表二（分割方案，出處見訴卷第64、72頁；補償方案，出處見
訴卷第81頁）：    
編號 共有人 應有 部分 分割後各共有人分得位置 備註 1 黃添登  7/10 單獨取得編號A部分 （面積308.59㎡）  2 林富滿 2/20 單獨取得編號B部分 （面積44.08㎡） 與黃明福依各1/2之比例共有編號D（面積18.02㎡）  3 黃明福 1/10 單獨取得編號C部分 （面積70.15㎡） 與林富滿依各1/2之比例共有編號D（面積18.02㎡） 14號房屋為編號P面積66.79方公尺  補償中華民國財政部國有財產署方式： 原告黃添登應補償被告中華民國30,520元 被告林富滿應補償被告中華民國22,157元 被告黃明福補償被告中華民國383,764元